ACORDAO-COMPLETO-2342363

ACÓRDÃO 1653/2019 ATA 6/2019 - SEGUNDA CÂMARA

VISTO, relatado e discutido este processo de tomada de contas especial instaurada pelo Fundo Nacional de Desenvolvimento da Educação (FNDE) contra os Srs. Salvador André de Leandro, ex-prefeito na gestão 2005-2008, Francisco Olizete Agra, gestões 2009-2012 e 2013-27/12/2013, e Walgney Gonzaga de Castro, gestão 27/12/2013-31/12/2016, em razão de omissão no dever de prestar contas dos recursos repassados ao município de Itapaci/GO por força do Convênio 830329/2007, Siafi 600658, cujo objeto era a construção de creche, no âmbito do Programa Nacional de Reestruturação e Aparelhagem da Rede Escolar Pública de Educação Infantil (Proinfância) .
ACORDAM os Ministros do Tribunal de Contas da União, reunidos em Sessão da Segunda Câmara, ante as razões expostas pelo relator, em:
9.1. julgar irregulares as contas do Sr. Walgney Gonzaga de Castro (CPF 276.176.881- 72) , prefeito, gestão 27/12/2013-31/12/2016, com fundamento nos arts. 1º, inciso I, 16, inciso III, alíneas "a" e "b", 19, parágrafo único, e 23, inciso III, da Lei 8.443/1992 c/c com os arts. 1º, inciso I, 209, inciso I e II, e 210, § 2°, 214, inciso III, do RI/TCU;
9.2. aplicar ao responsável indicado no subitem anterior multa no valor de R$ 10.000,00 (dez mil reais) , com fundamento no art. 58, inciso I, da Lei 8.443/1992 c/c o art. 268, inciso I, do RI/TCU, fixando-lhe o prazo de 15 (quinze) dias, a contar da notificação, para que comprove o recolhimento da dívida ao Tesouro Nacional, atualizada monetariamente na data do efetivo recolhimento, se for paga após o vencimento, na forma da legislação em vigor;
9.3. acolher as alegações de defesa apresentadas pelo Sr. Salvador André de Leandro (CPF XXX.001.261-XX) , ex-prefeito na gestão 2005-2008;
9.4. excluir da relação processual os Srs. Francisco Olizete Agra (CPF XXX.153.311-XX) e Salvador André de Leandro (CPF XXX.001.261-XX) ;
9.5. autorizar, desde logo, com amparo no art. 28, inciso II, da Lei 8.443/1992, a cobrança judicial da dívida, caso não atendidas as notificações 
9.6. autorizar, nos termos do art. 26 da Lei 8.443/1992, o parcelamento da dívida em até 36  (trinta e seis) parcelas mensais e sucessivas, atualizadas monetariamente até a data do pagamento, esclarecendo ao responsável que a falta de pagamento de qualquer parcela importará no vencimento antecipado do saldo devedor (art. 217, § 2º, do Regimento Interno do TCU) , sem prejuízo das demais medidas legais; e
9.7. encaminhar esta decisão ao TCE/GO para as providências cabíveis, pois há indícios de aplicação de recursos municipais no recolhimento ao FNDE do valor atualizado de R$ 9.425,33, referente ao valor de R$ 6.646,45, impugnado pela autarquia, e no pagamento em duplicidade à empresa contratada para execução das obras objeto do Convênio 830329/2007, Siafi 600658.
9.8. dar ciência desta deliberação ao Procurador-Chefe da Procuradoria da República em Goiás, com fundamento no art. 16, § 3º, da Lei 8.443/1992, c/c o § 6º do art. 209 do Regimento Interno.

Tomada de contas especial instaurada  em razão de omissão no dever de prestar contas dos recursos repassados  por convênio, cujo objeto era a construção de creche, no âmbito do Programa Nacional de Reestruturação e Aparelhagem da Rede Escolar Pública de Educação Infantil (Proinfância).

Segunda Câmara

Prefeitura Municipal de Itapaci - GO.

3. Interessados/Responsáveis:
3.1. Interessado: Fundo Nacional de Desenvolvimento da Educação (00.378.257/0001-81)
3.2. Responsáveis: Francisco Olizete Agra (XXX.153.311-XX); Salvador André de Leandro (XXX.001.261-XX); Walgney Gonzaga de Castro (XXX.176.881-XX).

13.1. Ministros presentes: Ana Arraes (Presidente), Augusto Nardes (Relator), Aroldo Cedraz e Raimundo Carreiro.
13.2. Ministros-Substitutos presentes: Marcos Bemquerer Costa e André Luís de Carvalho.

AUGUSTO NARDES

Trata-se de tomada de contas especial instaurada pelo Fundo Nacional de Desenvolvimento da Educação (FNDE) contra os Srs. Salvador André de Leandro, ex-prefeito na gestão 2005-2008, Francisco Olizete Agra, gestões 2009-2012 e 2013-27/12/2013, e Walgney Gonzaga de Castro, gestão 27/12/2013-31/12/2016, em razão de omissão no dever de prestar contas dos recursos repassados ao município de Itapaci/GO por força do Convênio 830329/2007, Siafi 600658, cujo objeto era a construção de creche, no âmbito do Programa Nacional de Reestruturação e Aparelhagem da Rede Escolar Pública de Educação Infantil (Proinfância) .
2. 	A Secretaria de Controle Externo no Estado do Amazonas (Secex/AM) aprovou instrução final de mérito cujo teor se transcreve em seguida, com ajustes de forma (peça 55) , homologada pelo Ministério Público junto ao TCU (peça 56) :
 (...) 
"HISTÓRICO 
2.	 Conforme disposto na cláusula 5ª do termo de convênio (peça 1, p. 348-366) , foram previstos R$ 707.070,71 para a execução do objeto, dos quais R$ 700.000,00 seriam repassados pelo concedente e R$ 7.070,71 corresponderiam à contrapartida. Termo aditivo alterou o valor do ajuste para R$ 944.842,23, participando o FNDE com R$ 935.393,81 e o município goiano com R$ 9.448,42 (peça 3, p. 300-304) .
3	Os recursos federais foram repassados em duas parcelas, mediante as ordens bancárias 2008OB656176 e 2012OB702791, nos valores de R$ 700.000,00 e R$ 235.393,81, emitidas em 20/6/2008 e 30/5/2012 respectivamente (peça 1, p. 38) .
4	O ajuste vigeu inicialmente no período de 26/12/2007 a 17/6/2009 (peça 1, p. 370) . O prazo final foi alterado por sucessivos termos aditivos até 2/4/2014 (peça 2, p. 195, 349 e 389, peça 3, p. 198, 238, 366 e 394) , peça 4, p. 37 e peça 5, p. 74) e previa a apresentação da prestação de contas no Sistema de Gestão de Prestação de Contas (SiGPC) até 3/11/2014 (peça 5, p. 106) .
5	Em 10/9/2008 (peça 2, p. 277-301) , foi contratada para a execução da obra, pelo valor de R$ 943.837,64, a empresa Romma Empreendimentos Construtora e Incorporadora Ltda. (CNPJ 07.762.888.0001/49) . Posteriormente esta empresa teve o nome alterado para MVA Construtora.
6	Em 30/4/2010 (peça 2, p. 313) , por meio do Ofício 123/2010, o Sr. Francisco Olizete Agra, então prefeito, informou ao presidente do FNDE que, depois de edificados aproximadamente 50% da creche objeto do convênio, instalou-se uma divergência entre a empresa contratada e o município com relação às medições que aferiam o cronograma físico-financeiro da obra. 
7.	Durante a execução do convênio, esta Corte realizou fiscalização na entidade com vistas a acompanhar o programa Proinfância em cidades goianas (Fiscalis 610/2010 e Portaria de Fiscalização 1093, de 26/5/2010) . Como resultado dessa atividade, foi emitido, em 14/7/2010, Relatório de Auditoria de Conformidade constante do Processo TC Processo 013.831/2010-0, sendo constatadas "irregularidades na implementação do convênio, relativas ao abandono das obras para construção de escola infantil".
8.	A irregularidade apontada era que "de acordo com o relatório Simec - Vistoria nº 1 de 9/2/2010 o percentual de execução da obra é de apenas 41,20%, ao tempo em que já foram pagos R$ 606.790,88 (64,29%) ". Foi proposta audiência do responsável Francisco Olizete Agra face a informações que caracterizavam o pagamento antecipado sem a correspondente contraprestação.
9.	O processo TC Processo 013.831/2010-0 deu origem ao TC Processo 022.576/2010-0. Em resposta às demandas do TCU, foi encaminhada nota técnica (peça 3, p. 340-343) em que o FNDE informou que, em 16/5/2011, a MS Construtora e Incorporadora Ltda. vencera procedimento licitatório tendo como objeto o remanescente da execução do objeto do convênio, isto é, a realização de 58,8% do objeto inicial.
10.	Informou ainda que o percentual de execução da obra naquele momento era de 62,54% (a primeira empresa tendo realizado 41,20% e a segunda 21,34%) e que a obra estava paralisada.
11.	O TCU apreciou o processo TC Processo 022.576/2010-0 por meio do Acórdão 3332/2013- TCU-2ªCâmara. Nele, os Ministros acordaram em:
	' (...) 
	9.1. determinar ao Fundo Nacional de Desenvolvimento da Educação que, no prazo de 90 (noventa) dias, a contar do término de vigência do convênio 830329/2007 (Siafi 600658) , celebrado com o município goiano de Itapaci, informe o Tribunal acerca da efetiva finalização das obras ou da instauração de tomada de contas especial;
	9.2. determinar à Secex/GO que monitore, em processo específico, o cumprimento do subitem anterior; e 
	9.3. encaminhar cópia deste acórdão, do relatório e do voto que o fundamentaram, ao FNDE e ao Município de Itapaci/GO.
	(...) ' 
12.	Relatório do Acórdão (peça 4, p. 61) ressalta que estava pendente de apreciação da proposta para aplicação de multa ao prefeito em decorrência do adiantamento dos pagamentos à primeira empreiteira contratada e que essa deveria ser analisada em posterior Tomada de Contas Especial. 
13.	Por outro lado, em vistoria realizada em 22/7/2013, o fiscal da prefeitura registrou que (peça 5, p. 2-3) :
'A obra está com 98,92% concluída, apenas falta o SPDA, projeto qual está na CGESP para ser aprovado e ainda não recebi o parecer. As fotos abaixo confirmam que só faltam limpeza e a substituição das torneiras que foram colocadas para teste enquanto as definitivas chegam, portanto é bom que informem a todos os órgãos da União que a obra está com 98,92% concluída. ' 
14.	Os responsáveis pelo convênio, Srs. Francisco Olizete Agra, Salvador André de Leandro e Walgney Gonzaga de Castro, foram notificados, por meio de ofícios (peça 5, p. 106- 114 e 122-128) , a fim de prestarem contas ou recolherem os recursos aos cofres do FNDE, sob pena de instauração de tomada de contas especial (TCE) . Foi informado que era obrigatório que a prestação de contas fosse realizada via Sistema de Gestão de Prestação de Contas (SiGPC) , sendo que a documentação apresentada fisicamente não era válida para comprovação, já que 'mesmo que a prestação de contas tenha sido enviada ao FNDE em papel, é obrigatório o registro no sistema' (peça 5, p. 110, 115, 122, 126) .
15.	A Procuradoria Federal do FNDE tomou medidas para a instauração de Ação de Improbidade Administrativa em face de Francisco Olizete Agra e Walgney Gonzaga Castro (peça 5, p. 168-174) . 
16.	O Relatório do Tomador de Contas 89/2015 (peça 5, p. p. 144-164) e o Relatório de Auditoria 1566/2015 da Controladoria Geral da União (peça 5, p. 194-196) concluíram por responsabilizar solidariamente os Srs. Francisco Olizete Agra, Salvador André de Leandro e Walgney Gonzaga de Castro pelo dano causado ao erário no valor original de R$ 935.393,81.
17.	O certificado de auditoria e o parecer do dirigente do órgão de Controle Interno pugnam pela irregularidade das contas (peça 5, p. 198-199) e o Ministro de Estado da Educação tomou conhecimento dessas conclusões (peça 5, p. 200) .
18.	A instrução inicial (peça 9) sintetizou a irregularidade e os elementos de responsabilização na categoria de omissão no dever de apresentar a prestação de contas e propôs a realização de audiência e citação dos responsáveis. Por fim, definiu-se o valor original do débito pela integralidade dos recursos repassados ao município. 
19.	Em cumprimento ao despacho do Diretor (peça 10) , as comunicações foram encaminhadas por meio dos seguintes expedientes: Ofício 1069/2016-TCU/Secex-AM (peça 12) , enviado ao Sr. Salvador André de Leandro; Ofício 1070/2016-TCU/Secex-AM (peça 13) , enviado ao Sr. Francisco Olizete Agra; Ofícios 1071 e 1517/2016-TCU/Secex-AM (peças 14 e 24) , enviados ao Sr. Walgney Gonzaga de Castro. 
20.	Os Ofícios 1069/2016-TCU/Secex-AM e 1070/2016-TCU/Secex-AM foram entregues nos endereços constantes na base de dados da Receita Federal do Brasil (peça 11) , conforme avisos de recebimento (peças 15 e 16) . O Ofício 1071/2016-TCU/Secex-AM foi devolvido com a informação de que o destinatário se encontrava ausente (peça 22) . Por meio de contato telefônico, o responsável, Sr. Walgney Gonzaga de Castro, indicou outro endereço de correspondência (peça 23) , para o qual foi enviado o Ofício 1517/2016-TCU/Secex-AM, recebido pelo destinatário (peça 25) .
21.	O Sr. Salvador André de Leandro, por meio de documentação acostada às peças 19 e 31, compareceu aos autos, apresentando a documentação relativa à prestação de contas do convênio e as seguintes justificativas, em síntese:
	a) havia apresentado a prestação de contas parciais ao FNDE em forma física, mas a documentação lhe fora devolvida com a determinação de que a prestação de contas fosse realizada por meio do Sistema de Gestão de Prestação de Contas/SiGPC;
	b) não teria sido possível atender às exigências do FNDE, já que não tinha acesso ao referido sistema; 
	c) em 9/9/2016, o Sr. Walgney Gonzaga de Castro, que, na condição de prefeito, detinha a senha de acesso ao Sistema de Gestão de Prestação de Contas/SiGPC, havia inserido toda a documentação exigida no sistema. 
22.	O Sr. Walgney de Castro, por meio de seu procurador, solicitou prorrogações do prazo original para apresentar sua defesa (peças 26 e 29) , porém, embora autorizado (peça 30) , não o fez. 
23.	Mediante Ofício 12689/2017/Dimoc/Cotce/Cgcap/Difin-FNDE (peça 33) , o FNDE confirmou a informação de que que o Sr. Walgney Gonzaga de Castro havia encaminhado, em 9/9/2016, por meio do Sistema de Gestão de Prestação de Contas/SiGPC, dados relativos às contas do Convênio 830329/2007. Ademais, além disso, o FNDE informou que o Sr. Salvador André de Leandro encaminhou, em 14/2/2017, documentação a título de prestação de contas dos recursos geridos por ele.
24.	Em nova instrução dos autos (peça 34) , concluiu-se que, tendo em vista que o TCU ainda não deliberou sobre este processo e que a autarquia realizaria a devida análise das contas, o processo deveria ser sobrestado.
25.	Por meio do Acórdão 7672/2017-TCU-Segunda Câmara (peça 399) , esta Corte decidiu:
1.7. Determinações/Recomendações/Orientações: 
1.7.1. Determinar ao Fundo Nacional de Desenvolvimento da Educação (FNDE) , que, no prazo de 60 dias, manifeste-se conclusivamente e informe ao TCU quanto à análise e o resultado alcançado sobre a prestação de contas apresentada pelos Srs. Salvador André de Leandro (CPF XXX.001.261-XX) e Walgney Gonzaga de Castro (CPF XXX.176.881-XX) , referente à aplicação de recursos públicos federais repassados ao município de Itapaci/GO por força do Convênio 830329/2007, Siafi 600658, celebrado com o FNDE, que teve por objeto a construção de creche, no âmbito do Programa Nacional de Reestruturação e Aparelhagem da Rede Escolar Pública de Educação Infantil (Proinfância) ; 
1.7.2. Sobrestar, com fundamento no art. 10, § 1º, da Lei 8.443/1992, c/c o art. 157 do Regimento Interno/TCU, o julgamento destas contas até o recebimento da informação a ser apresentada pelo Fundo Nacional de Desenvolvimento da Educação (FNDE) .
26.	Devidamente notificado (Ofício 2089/2017-TCU/SECEX-AM, de 6/9/2017, peça 41) , o FNDE encaminhou, em atendimento, a documentação acostada às peças 50 e 51, em análise nesta instrução.
27.	Os Srs. Francisco Olizete Agra, Eurilena de Oliveira Franco, representante Legal de Salvador André de Leandro e Marco Aurélio Trindade Vilela de Souza, representante Legal de Walgney Gonzaga de Castro, foram notificados do Acórdão 7672/2017-TCU-Segunda Câmara, por meio dos Ofícios 2086, 2087 e 2088/2017-TCU/Secex/AM (peças 42 a 44) . Constam também novas razões de justificativa e alegações de defesa apresentadas pelo Sr. Salvador André Leandro (peça 52) .
EXAME TÉCNICO
28.	Em atendimento à determinação do TCU, o FNDE, por meio do Ofício 34040/2017/Cgest/Digap-FNDE (peça 51) , informa que, após análise da documentação apresentada, a Coordenação responsável concluiu 'pela aprovação parcial do objeto pactuado e respectiva devolução de parte dos recursos repassados ao ente municipal'.
29.	A Nota Técnica 7/2017-DIESP/COAPC/CGAPC/DIFIN (peça 50, p. 3-11) , resultante da análise conclusiva da documentação apresentada aponta que 'a execução referente ao convênio guarda nexo de causalidade entre as receitas recebidas e despesas efetuadas, conforme verificado nos relatórios apresentados, excetuando o apontamento da área técnica'.
30.	Por fim, esclarece-se que, do montante analisado, no valor R$ 935.393,81, houve comprovação do valor de R$ 928.747,36, restando a restituir o valor de R$ 6.646,45. 
31.	O Sr. Salvador André Leandro, por meio de seu representante legal, comparece aos autos alegando, em síntese (peça 52) :
	a) ainda no exercício de sua gestão 2005-2008, em 10/3/2009, antes da edição da Resolução/CD/FNDE 2, de 18 de janeiro de 2012, encaminhou ao FNDE a prestação de contas parcial, referente à primeira medição no valor de R$ 95.392,33, conforme nota fiscal 46, emitida em 17/12/2008, pela empresa Romma Empreendimentos Construtora e Incorporadora Ltda., CNPJ 07.762.888.0001-49, que teve o nome alterado para MVA Construtora-Eireli EPP;
	b) considerando que a prestação de contas foi inserida no SIGPC em 9/9/2016, pelo ex-prefeito Sr. Walgney Gonzaga de Castro, entende que o dever de prestar contas foi cumprido.
32.	O Sr. Salvador encaminha, ainda, cópia do Ofício 0181/2018, da Prefeitura Municipal de Itapaci/GO de 2/2/2018, enviado ao FNDE com comprovante de pagamento da devolução de recursos financeiros, por meio de GRU, em 31/1/2018, no valor atualizado de RS 9.425,33, referente ao valor de R$ 6.646,45, conforme citado na Nota Técnica 7/2017, item 6 (peça 52, p. 6- 11) . Em seu entendimento, restaram cumpridas todas as restrições quanto à execução do Convênio em questão, não havendo mais motivos para manter qualquer cobrança e ação civil, em decorrência do referido Ajuste.
Análise 
33.	Tem-se, então, que a documentação apresentada, intempestivamente, pelo Sr. Walgney Gonzaga de Castro, foi capaz de demonstrar que o possível dano ao erário foi sanado. Contudo, persiste a irregularidade pela mora na apresentação de contas. 
34.	Trata-se de encaminhamento intempestivo da prestação de contas e a jurisprudência desta Corte (Acórdão 1073/2015-TCU-Segunda Câmara: Relator Vital do Rêgo, Acórdão 1191/2006-TCU-Plenário: Relator Benjamin Zymler; Acórdão 41/2007-TCU-Primeira Câmara: Relator Augusto Nardes; Acórdão 141/2007-TCU-Primeira Câmara: Relator Augusto Nardes) é no sentido de que a omissão, com a posterior apresentação dos documentos relacionados à prestação de contas, pode elidir o débito, no caso de comprovada aplicação regular dos recursos, mas, nos termos do Regimento Interno (art. 209, § 3º) , não sana a irregularidade inicial do gestor e determina o julgamento das contas pela irregularidade, com eventual aplicação de multa.
35.	No Relatório e Voto que fundamentam o Acórdão 6879/2018-TCU-Segunda Câmara., o Ministro Relator Aroldo Cedraz registra que:
Relatório 
De fato, nos termos dos enunciados da Jurisprudência Selecionada desta Corte:
'A citação pelo TCU é o marco temporal a partir do qual a apresentação da prestação de contas não descaracteriza a omissão." (Acórdão 4816/2017-TCU-Segunda Câmara) .
'A apresentação intempestiva de documentação comprovando a boa e regular aplicação dos recursos financeiros recebidos da União elide o débito, mas não afasta a omissão inicial do gestor, ensejando a irregularidade das contas com a aplicação de multa ao responsável. ' (Acórdão 4838/2017-TCU-Segunda Câmara) 
'A apresentação extemporânea da prestação de contas, sem atenuantes que justifiquem o atraso, porém com elementos que comprovem a boa e regular aplicação dos recursos, permite a exclusão do débito, mas não elide a omissão inicial, cabendo o julgamento pela irregularidade das contas com aplicação de multa.' (Acórdão 3771/2017-TCU-Segunda Câmara) 
'A omissão no dever de prestar contas fica caracterizada apenas a partir da citação feita pelo TCU. A apresentação da prestação de contas até o momento anterior ao da citação configura intempestividade no dever de prestar contas e deve ser considerada falha formal, hipótese que, aliada à demonstração da adequada e integral aplicação dos recursos, conduz ao julgamento das contas pela regularidade com ressalvas.' (Acórdão 5910/2016-TCU-Segunda Câmara) .
 (...) 
Voto 
 (...) 
11. De fato, a documentação apresentada a título de prestação de contas logrou comprovar a boa e regular aplicação dos recursos atinentes ao Convênio 3.477/2007, nos termos do Parecer Gescon 667/2015, de 17/11/2015 (Peça 50) . No entanto, não foi devidamente justificada aomissão inicial no dever de prestar contas, razão pela qual permanece não afastada essa irregularidade. 
36.	A prestação de contas deveria ter sido encaminhada, via SiGPC até o dia 3/11/2014, durante, portanto, a gestão do Sr. Walgney Gonzaga de Castro (CPF XXX.176.881-XX) , que deverá ser responsabilizado pela irregularidade cometida, sem que tenha apresentado qualquer justificativa para tal procedimento.
37.	Nos ofícios citatórios originais (peças 14 e 24) , o Sr. Walgney Castro foi citado para apresentar alegações de defesa, em face de:
O débito é decorrente da não comprovação da boa e regular aplicação dos recursos federais recebidos por força do Convênio 830329/2007, Siafi 600658, celebrado com o FNDE, em razão da omissão no dever de prestar contas no prazo legal. O repasse foi realizado pelo concedente em 29/5/2012, no valor de R$ 235.393,81.
....
A resposta apresentada deverá, ainda, com fundamento nos arts. 10, § 1º, e 12, incisos I e III, da Lei 8.443/1992 c/c o art. 202, incisos I e III, do RI/TCU, oferecer razões de justificativa, no mesmo prazo de quinze dias, pela omissão no dever de prestar contas dosrecursosrecebidos pelo município de Itapaci/GO em razão convênio 830329/2007, Siafi 600658, e não adoção de providências para o resguardo do patrimônio.
A rejeição das alegações de defesa poderá ensejar, além do julgamento pela irregularidade das contas do responsável, a condenação ao pagamento do débito, o qual será atualizado monetariamente, desde a data de ocorrência, acrescido dos juros de mora devidos, até a data do efetivo recolhimento, abatendo-se, na oportunidade, a (s) quantia (s) eventualmente ressarcida (s) , nos termos da legislação vigente, bem como a imputação de multa prevista nos arts. 57 e 58 da Lei 8.443/1992. O valor total da dívida atualizada monetariamente e acrescida dos juros de mora até 22/6/2016 corresponde a R$ 331.561,03. 5. Em caso de não apresentação de resposta no prazo estabelecido, o processo terá prosseguimento, caracterizando-se a revelia, para todos os efeitos, nos termos do § 3º do art. 12 da Lei 8.443/1992
38.	Nesse sentido, entendo que não há necessidade de nova citação ou audiência do responsável, estando o processo em condições de ser apreciado no mérito, com julgamento pela irregularidade das contas do Sr. Walgney Castro, e aplicação da multa prevista no art. 58 da Lei 8.443/1992. 
	Responsável: Sr. Walgney Gonzaga de Castro (CPF XXX.176.881-XX) , prefeito, gestão 27/12/2013-31/12/2016.
	Irregularidade: Omissão do dever legal de prestar contas dos recursos federais repassados pelo FNDE ao município de Itapaci/GO, por força do Convênio 830329/2007, Siafi 600658, destinado a custear a construção de creche, no âmbito do Programa Nacional de Reestruturação e Aparelhagem da Rede Escolar Pública de Educação Infantil (Proinfância) .
	Conduta: omitir-se a prestar contas, no prazo previsto, dos recursos recebidos pelo município de Itapaci/GO, por força do Convênio 830329/2007, Siafi 600658, só o fazendo após o recebimento de ofício citatório pelo TCU. 
	Critérios: art. 70, Constituição Federal e art. 93 do Decreto-Lei 200/1967 
	Evidência: Relatório de TCE 89/2015 (peça 5, p. p. 144-164) e Ofício 12689/2017/Dimoc/Cotce/Cgcap/Difin-FNDE.
	Nexo de Causalidade: a conduta do responsável, de omitir-se no dever de prestar contas, no prazo previsto, configura infração ao art. 70 da Constituição Federal e art. 93 do Decreto-Lei 200/1967, e contribuiu de modo significativo para o resultado ilícito, uma vez que só apresentou a documentação, após o recebimento de ofício citatório pelo TCU. Ademais, tal fato gerou alto custo para a administração pública no desenvolvimento do processo desta TCE.
Culpabilidade: não se pode afirmar que o responsável agiu com boa fé, sendo razoável imaginar que era possível ter consciência da ilicitude que praticara. 
39.	Quanto aos outros responsáveis, considero que, não havendo débito e não lhes cabendo a obrigação de apresentar contas ao FNDE, devem ser excluídos da relação processual. 
40.	Outra questão importante diz respeito à origem dos recursos devolvidos. A análise do comprovante de pagamento da devolução de recursos financeiros, por meio de GRU, no valor atualizado de RS 9.425,33, referente ao valor de R$ 6.646,45, conforme citado na Nota Técnica 7/2017, item 6 (peça 52, p. 6-11) , permite concluir que os recursos são oriundos da municipalidade. Considerando, tratar-se de pagamentos irregulares ante às divergências de serviços, quantitativas, qualitativas ou técnicas (peça 51, p. 23) , esse recolhimento deveria ter sido efetuado com recursos próprios dos responsáveis. 
41.	Por outro lado, o Parecer Técnico de Execução Física de Objeto Financiado (peça 51, p. 19) , indica que: 
Foi pago à Construtora e Transportadora Sol Nascente Ltda. o valor de R$ 804.755,73, frente a um valor contratado de R$ 774.262,15. Nenhum termo aditivo foi apresentado. 
Há indícios de serviços pagos em duplicidade, sendo esse custo pago pelo município. 
42.	Assim, estes fatos deverão ser comunicados ao TCE/GO para as providências cabíveis.
Prescrição da pretensão punitiva 
43.	No tocante à prescrição da pretensão punitiva desta Corte, considerando as atuais regras adotadas pelo TCU, não se vislumbra qualquer óbice, uma vez que os recursos foram creditados em 22/6/2008 e o pronunciamento da autoridade (peça 14) acolhendo a proposta de citação se deu em 6/5/2017, dentro, portanto, do lapso temporal de dez anos. 
CONCLUSÃO
44.	Após análise dos elementos contidos nos autos, conclui-se que o processo está em condições de ser apreciado no mérito, com julgamento pela irregularidade das contas do Sr. Walgney Gonzaga de Castro (CPF XXX.176.881-XX) , e aplicação da multa prevista no art. 58 da Lei 8.443/92, pois a omissão no dever de prestar contas dos recursos federais recebidos por força do Convênio 830329/2007, Siafi 600658, celebrado com o FNDE, no prazo previsto, configura infração ao art. 70 da Constituição Federal e art. 93 do Decreto-Lei 200/1967. Tal fato contribuiu de modo significativo para o resultado ilícito, uma vez que só apresentou a documentação, após o recebimento de ofício citatório pelo TCU, gerando alto custo para a administração pública no desenvolvimento do processo desta TCE.
45.	Os Srs. Francisco Olizete Agra (CPF XXX.153.311-XX) e Salvador André de Leandro (CPF XXX.001.261-XX) devem ser excluídos da relação processual, uma vez que restou descaracterizada a existência de débito e não lhes cabia a obrigação de apresentar contas ao FNDE. 
46.	 Ademais, a deliberação que sobrevier deve ser encaminhada ao TCE/GO, pois há indícios de aplicação de recursos municipais no recolhimento ao FNDE do valor atualizado de R$ 9.425,33, referente ao valor de R$ 6.646,45, impugnado pela autarquia, e no pagamento em duplicidade à empresa contratada para execução das obras objeto do Convênio 830329/2007, Siafi 600658.
PROPOSTA DE ENCAMINHAMENTO 
47.	Diante do exposto, submetem-se os autos à consideração superior, propondo:
	a) acatar as alegações de defesa apresentadas pelo Sr. Salvador André de Leandro (CPF XXX.001.261-XX) , ex-prefeito na gestão 2005-2008; 
	b) considerar, para todos os efeitos, revéis os Sr. Francisco Olizete Agra, gestões 2009- 2012 e 2013-27/12/2013, e Walgney Gonzaga de Castro, gestão 27/12/2013-31/12/2016, dandose prosseguimento ao processo, conforme preceitua o art. 12, § 3º, da Lei 8.443/1992 c/c o art. 202, § 8º, do RI/TCU;
	c) excluir da relação processual os Srs. Francisco Olizete Agra (CPF XXX.153.311-XX) e Salvador André de Leandro (CPF XXX.001.261-XX) ; 
	d) julgar irregulares as contas do Sr. Walgney Gonzaga de Castro (CPF 276.176.881- 72) , prefeito, gestão 27/12/2013-31/12/2016, com fundamento nos arts. 1º, inciso I, 16, inciso III, alíneas "a" e "b", 19, parágrafo único, e 23, inciso III, da Lei 8.443/1992 c/c com os arts. 1º, inciso I, 209, inciso I e II, e 210, § 2°, 214, inciso III, do RI/TCU; 
	e) aplicar, com fundamento no art. 58, inciso I, da Lei 8.443/1992 c/c o art. 268, inciso I, do RI/TCU, multa ao Sr. Walgney Gonzaga de Castro (CPF XXX.176.881-XX) , prefeito, gestão 27/12/2013-31/12/2016, fixando o prazo de 15 dias, a partir da notificação, para que, nos termos do art. 214, inciso III, alínea "a", do Regimento Interno do TCU, comprove perante este Tribunal o recolhimento aos cofres do Tesouro Nacional do valor atualizado monetariamente desde a data do acórdão até a data do efetivo recolhimento, se for pago após o vencimento, na forma da legislação em vigor; 
	f) autorizar, desde logo, com fundamento no art. 26 da Lei 8.443/1992 c/c o art. 217 do RI/TCU, caso seja do interesse do responsável, o parcelamento da dívida em até 36 (trinta e seis) parcelas, incidindo sobre cada uma os encargos legais devidos, sem prejuízo de alertá-lo de que, caso opte por essa forma de pagamento, a falta de comprovação do recolhimento de qualquer parcela implicará o vencimento antecipado do saldo devedor, nos termos do art. 26, parágrafo único, da Lei 8.443/1992 c/c o art. 217, § 2º, do RI/TCU; 
	g) autorizar, desde logo, a cobrança judicial da dívida nos termos do art. 28, inciso II, da Lei 8.443/1992 c/c o art. 219, inciso II, do RI/TCU, caso não atendida a notificação. 
	h) encaminhar ao TCE/GO a deliberação que sobrevier, para as providências cabíveis, pois há indícios de aplicação de recursos municipais no recolhimento ao FNDE do valor atualizado de R$ 9.425,33, referente ao valor de R$ 6.646,45, impugnado pela autarquia, e no pagamento em duplicidade à empresa contratada para execução das obras objeto do Convênio 830329/2007, Siafi 600658."
	É o relatório.

8.1. Marco Aurelio Trindade Vilela de Souza, representando Walgney Gonzaga de Castro e Prefeitura Municipal de Itapaci - GO;  
8.2. Eurilena de Oliveira Franco, representando Salvador André de Leandro.

Subprocurador-Geral Lucas Rocha Furtado.

TOMADA DE CONTAS ESPECIAL. CONVÊNIO. PARA CONSTRUÇÃO DE CRECHE INCLUIDO NO PROGRAMA NACIONAL DE REESTRUTURAÇÃO E APARELHAGEM DA REDE ESCOLAR PÚBLICA DE EDUCAÇÃO INFANTIL. NÃO COMPROVAÇÃO DA APLICAÇÃO REGULAR DE PARTE DOS RECURSOS FEDERAIS. OMISSÃO NO DEVER DE PRESTAR CONTAS NO PRAZO PREVISTO. EXCLUSÃO DE CULPABILIDADE DOS PREFEITOS ANTECESSORES. RESPONSABILIDADE DO PREFEITO. SUCESSOR. MULTA.

TOMADA DE CONTAS ESPECIAL (TCE)

Secretaria do TCU no Estado do Amazonas (SEC-AM).

Examino tomada de contas especial instaurada pelo Fundo Nacional de Desenvolvimento da Educação (FNDE) contra os Srs. Salvador André de Leandro, ex-prefeito na gestão 2005-2008, Francisco Olizete Agra, gestões 2009-2012 e 2013-27/12/2013, e Walgney Gonzaga de Castro, gestão 27/12/2013-31/12/2016, em razão de omissão no dever de prestar contas dos recursos repassados ao município de Itapaci/GO por força do Convênio 830329/2007, Siafi 600658, cujo objeto era a construção de creche, no âmbito do Programa Nacional de Reestruturação e Aparelhagem da Rede Escolar Pública de Educação Infantil (Proinfância) .
2.	No mérito, adoto como razões de decidir os fundamentos contidos na manifestação da Secretaria de Controle Externo no Estado do Amazonas (Secex/AM) , com os quais concordou o Ministério Público junto ao TCU.
3.	Como visto, o ajuste teve a sua vigência inicialmente estipulada para o período de 26/12/2007 a 17/6/2009 (peça 1, p. 370) . O prazo final foi alterado por sucessivos termos aditivos até 2/4/2014 (peça 2, p. 195, 349 e 389; peça 3, p. 198, 238, 366 e 394; peça 4, p. 37 e peça 5, p. 74) e previa a apresentação da prestação de contas no Sistema de Gestão de Prestação de Contas (SiGPC) até 3/11/2014 (peça 5, p. 106) .
4.	Os recursos foram geridos pelos responsáveis pelo convênio, Srs. Francisco Olizete Agra, Salvador André de Leandro e Walgney Gonzaga de Castro, durante o período em que estiveram à frente da administração municipal. 
5.	O relatório da Tomada de Contas Especial 89/2015 (peça 5, p. p. 144-164) , bem como o Relatório de Auditoria 1566/2015 da Controladoria Geral da União (peça 5, p. 194-196) concluíram por responsabilizar solidariamente os Srs. Francisco Olizete Agra, Salvador André de Leandro e Walgney Gonzaga de Castro pelo dano causado ao erário no valor original de R$ 935.393,81.
6.	  Em síntese, a responsabilidade se deveu à omissão no dever de apresentar a prestação de contas, sendo proposta a realização de audiência e citação dos responsáveis, considerando o valor original do débito 
7.	Pela análise técnica da unidade, verificou-se em princípio que do montante de R$ 935.393,81, tinha havido comprovação do valor de R$ 928.747,36, restando restituir o valor de R$ 6.646,45. Sendo que o Sr. Salvador André de Leandro comprovou o recolhimento do restante da dívida, no valor atualizado de RS 9.425,33, não havendo assim mais qualquer dano ao erário.
8.	Contudo, persiste a irregularidade pela mora na apresentação de contas, que deveria ter sido encaminhada, via SiGPC até o dia 3/11/2014, durante, portanto, a gestão do Sr. Walgney Gonzaga de Castro (CPF 276.176.881-72) , que deverá ter suas contas julgadas irregulares, e ser apenado com aplicação de multa, pois não apresentou qualquer justificativa para tal procedimento.
	Quanto aos outros responsáveis, acato as alegações de defesa apresentadas pelo Sr. Salvador André de Leandro (CPF 159.001.261-53) , ex-prefeito na gestão 2005-2008 e excluo da relação processual os Srs. Francisco Olizete Agra (CPF 013.153.311-87) e Salvador André de Leandro (CPF 159.001.261-53) , conforme bem demonstrado no exame técnico procedido pela Secex/AM, peça 53.
TCU, Sala das Sessões Ministro Luciano Brandão Alves de Souza, em 12 de março de 2019.
Ministro JOÃO AUGUSTO RIBEIRO NARDES 
Relator